---
title: "PEC1 Informe"
author: "Esperanza López Merino"
date: "2025-04-01"

---

```{r setup, include=FALSE}
knitr::opts_chunk$set(echo = TRUE)
```


```{r libraries, include = FALSE}
library(git2r)
library(utils)
library(readxl)
library(SummarizedExperiment)
library(DESeq2)
```



Inicialmente se intentaron descargar los datos del repositorio al proyecto creado con git directamente desde R, no obstante, el fichero xlsx no se podía abrir. Para bypassear el problema decicidimos descargar manualmente los archivos. 

```{r}
#data_url <- "https://github.com/nutrimetabolomics/metaboData/blob/main/Datasets/2018-Phosphoproteomics/TIO2%2BPTYR-human-MSS%2BMSIvsPD.XLSX"
#download.file(data_url, "phosphoproteomics_data.XLSX", mode = "wb", method = "wininet")
#description_url <- "https://github.com/nutrimetabolomics/metaboData/blob/main/Datasets/2018-Phosphoproteomics/description.md"
#download.file(description_url, "description.md", mode = "wb")
```


# Resultados

El primer paso fue cargar los datos en RStudio. Para ello cargamos por un lado los datos de abundancia de cada phosphopéptido con su identificación. Separadamente cargamos la información de las muestras con sus fenótipos y sus réplicas técnicas. Para terminar cargamos la descripción del estudio. 

```{r, results = FALSE, warning=FALSE, message=FALSE}
phospho_data <- read_excel("phosphoproteomics_data.xlsx", sheet = "originalData")
head(phospho_data)
str(phospho_data)
samples <- read_excel("phosphoproteomics_data.xlsx", sheet = "targets")
head(samples)
str(samples)
description <- readLines("description.md")
```

Así, los datos muestran la abundancia de `r nrow(phospho_data)` péptidos en `r nrow(samples)` muestras. 
Estas muestras se separan en 3 muestras por línea PDX con 2 réplicas técnicas cada una. 

A continuación, pasamos a crear el objeto de la clase SummarizedExperiment. Para ello debemos quedarnos con los datos de los niveles de fosfopéptidos de las muestras (para filtrarlos, nos beneficiamos de que son las únicas columnas que empiezan por M o T). Además, creamos los metadatos de las muestras (nombre, grupo de tratamiento y réplica) y los metadatos de los péptidos identificados(péptido, accession number, descripción y score de la identificación del peptido). Finalmente, tomamos la descripción del experimento como metadatos del objeto.

```{r}
abundance_colums <- grep("^M|^T", colnames(phospho_data), value = TRUE)  #muestras
abundance_data <- phospho_data[, abundance_colums]  #datos

samples_metadata <- data.frame(
  Sample = colnames(abundance_data),
  Group = ifelse(grepl("^M1|^M5|^T49", colnames(abundance_data)), "MSS", "PD"),
  Replicate = rep(c(1,2), times = 6),  # Dos réplicas por muestra
  stringsAsFactors = FALSE)

peptides_metadata <- data.frame(  #Metadatos de los peptidos identificados
  Peptide = phospho_data$SequenceModifications,
  Accession = phospho_data$Accession,
  Description = phospho_data$Description,
  Score = phospho_data$Score, 
  stringsAsFactors = FALSE)

phospho_se <- SummarizedExperiment(
  assays = list(counts = as.matrix(abundance_data)),  # Datos de abundancia
  colData = DataFrame(samples_metadata),  #Metadatos de las muestras
  rowData = DataFrame(peptides_metadata),  # Metadatos de los peptidos identificados
  metadata = description) #Metadatos del experimento

```
Una vez creado el objeto, lo exploramos brevemente. Por razones de longitud y claridad no imprimiremos todos los resultados del código. 

```{r}
summary(phospho_se)
dim(phospho_se)
colData(phospho_se)
rowData(phospho_se)
```
```{r results = FALSE}
metadata(phospho_se)
```

Una vez comprobado que el objeto SummarizedExperiment se ha creado correctamente, empezamos a explorar los datos para ver si es necesario hacer algún preprocesado antes de hacer el análisis estadístico (fuera de los objetivos de esta PEC). 

Empezamos por hacer una representacion rápida de la abundancia de fosfopéptidos por muestra con un boxplot. 

```{r, echo = FALSE}
boxplot(assay(phospho_se), 
        main = "Distribución de abundancias de péptidos en las muestras", 
        las = 2,  # Rotar los nombres de las muestras
        col = c(rep("skyblue", 6), rep("salmon", 6)),  
        ylab = "Abundancia",
        cex.axis = 0.6)
      
```
Pudimos ver que hay bastanes puntos fuera de los bigotes  del boxplot (de hecho se ven ni las cajas ni los bigotes), lo que probablemente puedan ser outliers. Valdría la pena revisar si estos puntos se conservan en las replicas técnicas (en cuyo caso es más probable que representen variabilidad biológica) o bien puedan deberse a errores técnicos. Por ejemplo, en la primera muestra M1 del grupo MSS, el punto entorno a $4 x 10^7$ es sospechoso de ser un error técnico. 

Aunque no es correcto, con fines exploratorios eliminamos los outliers para ver bien las cajas y los bigotes.

```{r, echo = FALSE}
boxplot(assay(phospho_se), 
        main = "Distribución de abundancias de péptidos en las muestras", 
        las = 2,  
        col = c(rep("skyblue", 6), rep("salmon", 6)),  
        ylab = "Abundancia",
        cex.axis = 0.6,
        outline = FALSE)
      
```

Así pudimos ver que en general las muestras del grupo PD parecen tener más variabilidad y tal vez unos mayores niveles de fosfoproteínas (aunque las dos réplicas técnicas T49 del grupo MSS tienen una variabilidad parecida, lo que llama la atención además de que tienen una codificación distinta al resto -T y no M y una numeración alta-).

Viendo estos datos decidimos representar la abundancia de los peptidos por tipo de PDX. 


```{r, echo = FALSE}
abundance_data <- assay(phospho_se)
group_labels <- colData(phospho_se)$Group  
mean_MSS <- rowMeans(abundance_data[, group_labels == "MSS"], na.rm = TRUE)
mean_PD <- rowMeans(abundance_data[, group_labels == "PD"], na.rm = TRUE)
mean_abundance <- data.frame(
  MSS = mean_MSS,
  PD = mean_PD)
boxplot(mean_abundance, 
        main = "Abundancias medias de péptidos en las muestras", 
        col = c("skyblue","salmon"),  
        ylab = "Abundancia",
        cex.axis = 0.9,
        outline = FALSE)
```

Comprobamos que la distribución de los datos no es normal (se ve que la distribución es asimétrica), pero aunque no es correcto hacerlo antes del preprocesado, no pudimos resistirnos a ver que efectivamente parece que SÍ hay diferencias entre los niveles globales de phosphoproteínas. IMPORTANTE, este análisis global no es concluyente hasta que no se repita con los datos filtrados.

```{r}
shapiro.test(mean_abundance$MSS)
shapiro.test(mean_abundance$PD)
wilcox.test(mean_abundance$MSS, mean_abundance$PD)
```

```{r,  include = FALSE}
na_count <- sum(is.na(assay(phospho_se)))
na_count
cero_count <- sum(assay(phospho_se) == 0)
cero_count
total_count <- sum(assay(phospho_se))
prop <- cero_count/total_count *100
```
Continuando con nuestra evaluación inicial de los datos, comprobamos que había `r na_count` *missing values*,  pero  `r cero_count` ceros exactos (de  `r total_count` medidas). 
Esto puede ser tecnicamente incorrecto, ya que debemos poder diferenciar entre péptidos que se encuentran fosforilados a muy bajos niveles y péptidos que simplemente no hemos sido capaces de identificar en nuestras muestras. 

Para terminar nuestra exploración, retomamos el tema de las réplicas técnicas y construimos una matriz de correlación.

```{r, echo = FALSE}
corr <- cor(assay(phospho_se), method = "pearson", use = "pairwise.complete.obs")
corr
```
Así, es especialmente interesante fijarse en la correlación enre las réplicas técnicas. Dentro del grupo MSS, las réplicas técnicas de M1 muestran una correlación de 0.69, M5 0.99 y T49 0.91. Por su parte, los PDX PD muestran una correlación de 0.91 para M42, 0.74 para M43 y 0.71 para M64. 

```{r, include = FALSE}
save(phospho_se, file = "phospho_se.Rda") #objeto SummarizedExperiment
write.csv(assay(phospho_se), file = "phospho_abundance_data.csv", row.names = FALSE) #datos texto csv
write.table(as.data.frame(assay(phospho_se)), file = "phospho_abundance_data.txt", sep = "\t", quote = FALSE, row.names = FALSE) #datos texto  txt
writeLines(unlist(metadata(phospho_se)) , "metadatos.md")  #metadatos experimento
write.table(as.data.frame(colData(phospho_se)), file = "samples_metadata.md", sep = "\t", quote = FALSE, row.names = FALSE)  #metadatos muestras
write.table(as.data.frame(rowData(phospho_se)), file = "peptides_metadata.md", sep = "\t", quote = FALSE, row.names = FALSE)  #metadatos  péptidos
```

